臺灣臺中地方法院刑事判決　　　　　　　　　　　　　九十四年度訴字第七六號
　　公　訴　人　臺灣臺中地方法院檢察署檢察官
　　被　　　告　卯○○
右列被告因常業詐欺等案件，經檢察官提起公訴（九十二年度偵字第一九六０二號）
，本院合議庭裁定依簡式審判程序審理，判決如左：
    主  文
卯○○共同以意圖為自己不法之所有，以詐術使人將本人之物交付為常業，處有期徒
刑壹年拾月。
扣案之名片盒、筆記本伍本、如附表編號二所示丁○○之簽帳單商店存根聯壹張、
洋酒拾貳瓶、香煙肆拾條，均沒收。
    犯罪事實及理由
一、犯罪事實：
（一）卯○○基於常業重利之犯意，自民國九十一年六月底起，以「刷卡購物」、「
      刷卡信貸借現金」等廣告，及以0000000000號、○四—00000
      000號電話作為聯絡工具，招攬急需用錢之不特定人借款，趁他人急需用款
      之際，與前來商借款項之不特定人相約在臺中市○○路及北屯路附近之「大買
      家」購物廣場或臺中市各家樂福賣場見面，並要求借款人須至各該賣場以刷卡
      消費方式買入卯○○指定之菸、酒、奶粉、尿布等物品，再由卯○○以各該物
      品刷卡金額九成二至九成三之價格，以現金向借款人購回，之後，卯○○再以
      各該物品刷卡金額（起訴書誤為收購價格）百分之九十五之價格，轉賣予知情
      之己○○（業經本院先行判決）或不詳之檳榔攤，賺取轉賣之差價，總計卯○○以此方式收購之物品總金額約新臺幣（下同）一百多萬元，其即以此輾轉貸
      放之方式，向各借款人收取日息高達百分之三（95%- 92%）或百分之二（95%-
      93%）而與原本顯不相當之高額利息，並恃此收入為生，以之為常業。
（二）卯○○與址設臺中市○○區○○路二段七二號一樓之「華綵亞美國際有限公司
      」（統一編號：00000000，下稱華綵亞美公司）商業負責人丙○○（
      俟通緝到案後再行審理）均明知華綵亞美公司與財團法人聯合信用卡處理中心
      簽約成為信用卡特約商店後，應以該公司營業範圍內之簽帳消費為限，不得接
      受任何非消費性之簽帳融資墊款，且丙○○所製作之二聯式消費簽帳單之第二
      聯特約商店存根聯及第一聯顧客存根聯，分別係其商業本身自行製存之內部憑
      證及給予其商業本身以外之人之對外憑證，均屬會計原始憑證，不得為不實之
      填載，竟共同基於常業詐欺、常業重利（卯○○係承前同一常業重利之犯意）
      之犯意聯絡及填製不實會計憑證之概括犯意聯絡，由丙○○將華綵亞美公司向
      財團法人聯合信用卡中心申請之機器編號00000000號刷卡機及空白簽
      帳單出借予卯○○，再推由卯○○以前述「刷卡購物」、「刷卡信貸借現金」
      等廣告，及以0000000000號、○四—00000000號電話為聯
      絡工具，招攬急需用錢之不特定人前來借貸，及製作二聯式消費簽帳單。適有
      乙○○、丁○○、戊○○、庚○○（俟通緝到案後另行審理）、辛○○、壬○○、癸○○、子○○、丑○○、寅○○、辰○○等人（下稱乙○○等人，除庚○○外，均由本院先行審結）因急需用款，閱報得知前開消息後，遂分別以電
      話與卯○○聯繫，前往臺中市○○區○○路二二六號「星馬豪專業玩具店」辦
      理借貸，且雖均明知係以「刷卡購物換現金」、「假消費、真刷卡」之方式借
      貸，乙○○、癸○○、寅○○仍分別與卯○○共同基於意圖為自己不法所有之
      概括犯意聯絡，丁○○、戊○○、辛○○、壬○○、丑○○、子○○則分別與
      卯○○共同基於意圖為自己不法所有之犯意聯絡，由乙○○等人分別於附表所
      示借款時間，連續或一次持用如表列所示發卡銀行核發之信用卡，刷卡如附表
      所示之金額，致使各該發卡銀行均誤認如附表所示各筆刷卡，皆係各該持卡人
      之實際消費，分別同意通過如附表所示各筆刷卡。乙○○等人刷卡後，卯○○
      即將各該筆消費簽帳單（均一式二聯）交付乙○○等人簽名，其中一聯交由乙○○等人收執，並依乙○○等人刷卡金額之百分之九十二，貸予乙○○等人，
      餘額則充作利息使用；另一聯簽帳單則由卯○○透過財團法人聯合信用卡處理
      中心向各該發卡銀行請款，各該發卡銀行因不知有詐，遂依附表所示各筆消費
      款項墊付予卯○○，卯○○即以上開假消費真刷卡之變相借貸方式，向如附表
      所示借款人收取年息達百分之五百十七點五（計算式：〔100%-92%（刷卡金額
      貸放比）×30 /4（4日內付款）×12（月數）〕-2.25（手續費）=517.5%）與
      原本顯不相當之高額利息，並恃此收入為生，以之為常業。
（三）嗣於九十二年一月二十一日，內政部警政署刑事警察局偵查員持臺灣苗栗地方
      法院法官核發之搜索票，前往臺中市○○區○○路二二六號一、二、三樓「星
      馬豪專業玩具店」執行搜索，當場扣得前開刷卡機一部、卯○○因經營前開貸
      款業務所有並使用之名片三盒、筆記本五本，及因而取得所有之如附表編號二
      所示丁○○之簽帳單商店存根聯一張、洋酒十二瓶、香煙四十條。
二、右開犯罪事實，有下列證據可證：
（一）被告卯○○於警詢時、偵查中之自白，及於本院準備程序及審理時為認罪之陳
      述。
（二）同案被告己○○、乙○○、丁○○、戊○○、庚○○、辛○○、壬○○、癸○○、子○○、丑○○、寅○○、辰○○分別於警詢時或偵查中之自白，及於本
      院準備程序及審理時為認罪之陳述。
（三）同案被告曹民偉、徐啟峰分別於警詢、偵查中之陳述（此二人均由臺灣臺中地
      方法院檢察署檢察官另為不起訴處分確定）。
（四）財團法人聯合信用卡中心助理專員邱奇泰於警詢、偵查時之證述、內政部警政
      署刑事警察局偵查員洪漢周於偵查中之證述。
（五）華綵亞美國際有限公司公司基本資料、融資交易明細、刷卡機申請資料，簽帳
      單、名片、財團法人聯信信用卡中心列印之交易資料、簡便行文表暨簽帳單影
      本資料、內政部警政署刑事警察局搜索扣押筆錄暨扣押物品目錄表、特約商店
      基本資料查詢畫面、照片、公司基本資料查詢。
（六）扣案之刷卡機一部、名片三盒、筆記本五本、如附表編號二所示丁○○之簽帳
      單商店存根聯一張、洋酒十二瓶、香煙四十條。
三、按刑法上所謂常業犯，指反覆以同種類行為為目的之社會活動之職業性犯罪而言
    ，至於犯罪所得之多寡，是否恃此犯罪為唯一之謀生職業，則非所問，縱令兼有
    其他職業，仍無礙於該常業犯罪之成立。最高法院八十五年台上字第五一０號判
    例可資參照。查被告卯○○係以刊登借錢廣告之方式，貸放款項並收取高額利息
    ，單以犯罪事實（一）所示方式取得之貨品金額即達一百多萬元，以假消費真刷
    卡方式貸放之金額，亦如附表所示，人數、金額非少，足見其經營貸放業務頗具
    規模，並有反覆實施之情狀，因而收取之利息甚鉅，其為警查獲時又自陳：目前
    無業等語，顯然係以前開收取之高利及向如附表所示發卡銀行詐得之錢財，充為
    生活之資，揆諸前揭判例意旨，被告有乘他人急迫貸以金錢而收取高額利息營生
    ，並以假消費真刷卡方式訛詐如附表所示發卡銀行，賴以為業之常業情狀至明。
    是核：被告卯○○乘他人急迫貸以金錢收取高額利息，並以之為常業之行為，
    係犯刑法第三百四十五條之常業重利罪。被告卯○○以假消費真刷卡方式詐騙
    如附表所示發卡銀行，並恃以營生之行為，則係犯同法第三百四十條之常業詐欺
    取財罪。被告卯○○與華綵亞美公司商業負責人丙○○共同謀議，明知如附表
    所示持卡人係假消費真刷卡，仍推由被告卯○○將不實內容之會計憑證消費簽帳
    單交由各持卡人簽立，再持以請款，被告卯○○此部分所為，另犯商業會計法第
    七十一條第一款之商業負責人以明知為不實之事項，而填製會計憑證罪。又：
（一）被告卯○○就前開犯罪事實（二）所載常業詐欺及常業重利犯行與同案被告丙○○間，有犯意之聯絡及行為之分擔，皆為共同正犯。
（二）被告卯○○雖非華綵亞美公司之商業負責人，但與該公司商業負責人即同案被
      告丙○○間就前開犯罪事實（二）所載明知為不實之事項，而填製消費簽帳單
      之會計憑證犯行，有犯意之聯絡及行為之分擔，已詳如前述，則依刑法第三十
      一條第一項規定，被告卯○○仍應負商業會計法第七十一條第一款之商業負責
      人以明知為不實之事項，而填製會計憑證罪之共同正犯刑責。
（三）被告卯○○係以假消費真刷卡之方式，訛詐如附表所示發卡銀行，並委由各持
      卡人填製不實之消費簽帳單，再依刷卡金額貸予各持卡人，收取與本金顯不相
      當之高額利息，是核被告卯○○右開所犯三罪間，有手段目的之牽連關係，應
      從一重依常業詐欺罪論處。
（四）爰審酌被告卯○○前於八十八年間因偽造文書案件，經本院以八十八年度訴字
      第六五０號判處有期徒刑八月，緩刑三年確定，緩刑期滿未經撤銷，其刑之宣
      告雖失其效力，但於違犯本案後之九十二年間，另因偽造公印文案件，經本院
      九十二年度金訴字第五三號判處有期徒刑一年六月，現由臺灣高等法院臺中分
      院審理中，有臺灣臺中地方法院檢察署刑案資料查註紀錄表、臺灣高等法院被
      告全國前案紀錄表可按，足見其素行不佳，且正值壯年，竟不循正途得利，反
      利用他人急迫之際而牟取厚利，復以假消費真刷卡之迂迴方式，訛詐如附表所
      示發卡銀行，貸放對象頗多，所得利潤豐厚，破壞社會金融秩序，再考其犯罪
      之動機、智識、手段、目的、生活狀況，暨其於犯後能坦認犯行，態度良好等
      一切情狀，量處如主文所示之刑，以資懲儆。
四、起訴書雖記載：被告卯○○與同案被告己○○共同基於故買贓物之概括犯意聯絡
    ，自九十一年八月間起，由同案被告己○○連續向張良誌、王木峰、張宗賢、綽
    號「阿寶」、「小柯」及「小王」（王建中）不詳姓名之成年男子等人（另由臺
    灣臺中地方法院檢察署檢察官偵辦）收購刷信用卡之贓物，由上開張良誌等人將
    收購之贓物搬運至臺中市○○區○○路二二六之一號「港順企業有限公司」，己○○再以市價五、六折支付現金予張良誌等人，獲取不法利益，但被告卯○○此
    部分故買贓物犯行，業經公訴檢察官當庭更正為係同案被告己○○自己故買贓物
    ，而未與被告卯○○共犯，有本院審判筆錄在卷可考，附此明。
五、公訴人另謂：同案被告乙○○等人有與被告卯○○、丙○○共同基於行使填製不
    實會計憑證之犯意聯絡，於附表所示借款時間，「假消費、真刷卡」時，由被告
    卯○○將消費簽帳二聯單交付同案被告乙○○等人簽名，其中一聯交由同案被告
    乙○○等人收執，另一聯則由被告卯○○、丙○○透過財團法人聯合信用卡處理
    中心向發卡銀行請款，以此方式行使業務登載不實之文書，因認被告卯○○就前
    開所犯違反商業會計法第七十一條第一款之填製不實會計憑證罪犯行，與同案被
    告乙○○等人係共同正犯；且因前開簽帳單係透過電子終端機所記載之電磁紀錄
    準文書，故被告卯○○就此部分犯行，另犯刑法第二百十六條、第二百二十條第
    三項、第二百十五條之行使業務上登載不實準文書罪。然查：
（一）按商業會計法第七十一條第一款之罪係身分犯，被告卯○○本身並非華綵亞美
      國際有限公司之負責人，不具商業負責人之身分，有卷附之華綵亞美國際有限
      公司基本資料可資佐憑，且依被告卯○○、同案被告乙○○等人之供述，及遍
      觀偵查全卷，復查無任何證據足證同案被告乙○○等人與同案被告丙○○間有
      何犯意聯絡及行為分擔之事實，亦無任何徵憑可證同案被告乙○○等人對於被
      告卯○○係與同案被告丙○○係共犯一節，確實知曉之事實，自不得依刑法第
      三十一條第一項之規定，認定同案被告乙○○等人與同案被告丙○○間屬共同
      正犯。從而，同案被告乙○○等人並不構成商業會計法第七十一條第一款之填
      製不實會計憑證罪，即臻明確。公訴人認被告卯○○依刑法第三十一條第一項
      之規定，與同案被告丙○○共犯商業會計法第七十一條第一款之填製不實會計
      憑證罪行，與同案被告乙○○等人間亦有共同正犯關係，容有未洽。
（二）另按商業會計法第七十一條第一款之商業負責人，以明知為不實之事項而填製
      會計憑證，原含有業務上登載不實之本質，與刑法第二百十五條之從事業務之
      人明知為不實之事項而登載於業務上文書罪，皆規範處罰同一之登載不實行為
      ，應屬法規競合，且前者為後者之特別規定，依特別法優於普通法之原則，自
      應優先適用商業會計法第七十一條第一款論處。若認行為人另成立刑法第二百
      十六條、第二百十五條之行使業務登載不實文書罪，而依刑法第五十五條牽連
      犯之規定論處，此部分法則之適用自有不當。最高法院九十一年度台上字第一
      一二一號、八十七年台上字第一一號裁判均可參照。又按「簽帳單」係持卡人
      所簽署，用以證明所消費之金額，並同意依照信用卡使用規定，一經使用或訂
      購物品，均應按所示之全部金額，付款予發卡銀行之文書，屬於持卡人所製作
      之私文書。最高法院另著作九十一年度台上字第四五三一號裁判可資參佐。據
      上，公訴人認同案被告乙○○等人所簽立如附表所示之簽帳單，係刑法第二百
      二十條第二項之文書，以及被告卯○○持以透過財團法人聯合信用卡處理中心
      向發卡銀行請款，以此方式行使業務登載不實之文書，另犯刑法第二百十六條
      、第二百二十條第三項、第二百十五條之行使業務上登載不實準文書罪，均有
      不當，附此明。
六、公訴人又謂：被告卯○○明知前來借款之人依犯罪事實（一）所載方式購得之貨
    品，係施行詐術所得之贓物，竟基於故買贓物之概括犯意，自九十一年六月底起
    （起訴書原記載九十一年十二月初某日起，經公訴檢察官當庭更正之），在臺中
    市○○區○○路二二六之一號，連續買入前揭贓物，卯○○再以各該物品刷卡金
    額百分之九十五之價格，轉賣予知情之己○○或不詳之檳榔攤，獲取不法利益，
    因認被告卯○○就此部分犯行，另犯刑法第三百四十九條第二項之故買贓物罪嫌
    。然查，於犯罪事實（一）所載時地向被告卯○○借款之人，雖係依被告卯○○
    之指示，前往臺中市○○路及北屯路附近之「大買家」購物廣場或臺中市各家樂
    福賣場，以刷卡消費之方式購入被告卯○○所指定之菸、酒、奶粉、尿布等物品
    ，但各該借款人均有購買被告卯○○指定物品之真意，且亦實際向各商家買得各
    該物品，又渠等雖均以刷卡消費之方式付款，但遍觀偵查全卷，尚查無各該借款
 人有何不願或無意付款之情狀，公訴人又未能提出其他確切之證據證明各該借款
    人有以如何之詐術或欺罔手段，訛騙各該商家或信用卡發卡銀行之事實，本院復
    查無各該借款人有何詐欺取財之犯行，則渠等所購買之物品，即難遽認係屬贓物
    。準此，於犯罪事實（一）所示時地向被告卯○○借款之人，依被告卯○○指示
    而以刷卡消費方式購得之物品既非贓物，被告卯○○依各該物品刷卡金額之九成
    二或九成三貸予各該借款人，並自各該借款人處取得各該物品以資抵償，即與向
    各商家購得物品之人持以向當舖典當週轉之情形相若，核與故買贓物之構成要件
    尚屬有間，自無法以該罪相繩。惟公訴人認被告卯○○此部分故買贓物犯行與前
    揭論罪科刑之常業重利罪間，有目的與手段之牽連關係，屬裁判上一罪，爰不另
    為無罪之諭知。
七、沒收之宣告：
（一）扣案之名片三盒、筆記本五本、如附表編號二所示丁○○之簽帳單商店存根聯
      一張、洋酒十二瓶、香煙四十條，均係被告卯○○所有，分別係供其違犯右開
      犯罪所用或所得之物，爰依刑法第三十八條第一項第二款、第三款規定，宣告
      沒收。
（二）扣案之刷卡機一部，係華綵亞美公司向財團法人聯合信用卡中心所申請，非屬
      被告卯○○或共犯丙○○所有之物，核與刑法第三十八條規定不合，爰不諭知
      沒收。
（三）至於臺灣苗栗地方法院檢察署九十二年度偵字第二０一二號第一二五頁扣押清
      冊所示之其餘扣押物，其中編號二至四、八、九所示之物為同案被告己○○所
      有，編號十五所示之便條紙為同案被告曹民偉所有，編號五、六、十四、十六
      、十七、十八所示之物，則無證據證明係被告卯○○所有；另編號十二所示之
      簽帳單五張，除前開如附表編號二所示丁○○之簽帳單商店存根聯一張外，其
      餘四張並無證據證明係被告卯○○因違犯右開犯行所用或所得之物，均核與刑
      法第三十八條規定有間，自無法宣告沒收，併此明。
八、依刑事訴訟法第二百七十三條之一第一項、第二百九十九條第一項前段、第三百
    十條之二、第四百五十四條第一項，商業會計法第七十一條第一款，刑法第十一
    條前段、第二十八條、第三百四十五條、第三百四十條、第五十五條、第三十八
    條第一項第二款、第三款，罰金罰鍰提高標準條例第一條前段，判決如主文。
本案經檢察官謝志明到庭執行職務
中      華      民      國    九十一    年      五      月    三十一    日
                                臺灣臺中地方法院刑事第一庭
                                        法  官  莊  嘉  蕙
右正本證明與原本無異。
如不服本判決，應於送達後十日內向本院提出上訴狀（須附繕本），上訴於臺灣高等
法院臺中分院。
                                        書記官
中      華      民      國    九十四    年      五      月    三十一    日
附錄論罪科刑法條
刑法第三百三十九條第一項
意圖為自己或第三人不法之所有，以詐術使人將本人或第三人之物交付者，處五年以
下有期徒刑、拘役或科或併科一千元以下罰金。
刑法第三百四十條
以犯第三百三十九條之罪為常業者，處一年以上七年以下有期徒刑，得併科五萬元以
下罰金。
刑法第三百四十四條
乘他人急迫、輕率或無經驗貸以金錢或其他物品，而取得與原本顯不相當之重利者，
處一年以下有期徒刑、拘役或科或併科一千元以下罰金。
刑法第三百四十五條
以犯前條之罪為常業者，處五年以下有期徒刑，得併科三千元以下罰金。
商業會計法第七十一條第一款
商業負責人、主辦及經辦會計人員或依法受託代他人處理會計事務之人員有左列情事
之一者，處五年以下有期徒刑、拘役或科或併科新台幣十五萬元以下罰金：
一  以明知為不實之事項，而填製會計憑證或記入帳冊者。
二  故意使應保存之會計憑證、帳簿報表滅失毀損者。
三  意圖不法之利益而偽造、變造會計憑證、帳簿報表內容或撕毀其頁數者。
四  故意遺漏會計事項不為記錄，致使財務報表發生不實之結果者。
五  其他利用不正當方法，致使會計事項或財務報表發生不實之結果者。
附表：
┌──┬───┬────┬────┬──────────────────┐
│編號│持卡人│借款時間│借款金額│發卡銀行／卡號                      │
├──┼───┼────┼────┼──────────────────┤
│一  │乙○○│(一)910928│5340元  │合作金庫0000000000000000            │
│    │      ├────┼────┼──────────────────┤
│    │      │(二)911229│1080元  │甲○○○0000000000000000            │
│    │      ├────┼────┼──────────────────┤
│    │      │(三)920112│3260元  │慶豐銀行0000000000000000            │
│    │      ├────┼────┼──────────────────┤
│    │   │(四)920112│2180元  │台中中小企銀0000000000000000        │
│    │      ├────┼────┼──────────────────┤
│    │      │(五)920121│32600元 │土地銀行0000000000000000            │
├──┼───┼────┼────┼──────────────────┤
│二  │丁○○│911207  │5430元  │中國信託銀行0000000000000000        │
├──┼───┼────┼────┼──────────────────┤
│三  │戊○○│920120  │9950元  │合作金庫銀行0000000000000000        │
├──┼───┼────┼────┼──────────────────┤
│四  │庚○○│910929  │10870元 │合作金庫銀行0000000000000000        │
├──┼───┼────┼────┼──────────────────┤
│五  │辛○○│911023  │10000元 │富邦銀行0000000000000000            │
├──┼───┼────┼────┼──────────────────┤
│六  │壬○○│911107  │6000元  │中華銀行0000000000000000            │
├──┼───┼────┼────┼──────────────────┤
│七  │癸○○│(一)911216│1630元  │富邦銀行0000000000000000            │
│    │      ├────┼────┼──────────────────┤
│    │      │(二)911201│3260元  │誠泰銀行0000000000000000            │
│    │      ├────┼────┼──────────────────┤
│    │      │(三)911030│4600元  │富邦銀行0000000000000000            │
│    │      ├────┼────┼──────────────────┤
│    │      │(四)911105│2000元  │富邦銀行0000000000000000            │
│    │      ├────┼────┼──────────────────┤
│    │      │(五)911030│3000元  │中國信託商業銀行0000000000000000    │
├──┼───┼────┼────┼──────────────────┤
│八  │子○○│920105  │3260元  │甲○○○0000000000000000            │
├──┼───┼────┼────┼──────────────────┤
│九  │丑○○│920114  │12080元 │合作金庫銀行000000000000000         │
├──┼───┼────┼────┼──────────────────┤
│十  │寅○○│(一)910821│11000元 │聯邦銀行0000000000000000            │
│    │      ├────┼────┼──────────────────┤
│    │      │(二)911009│2000元  │富邦銀行0000000000000000            │
│    │      ├────┼────┼──────────────────┤
│    │      │(三)911009│1500元  │大眾銀行0000000000000000            │
├──┼───┼────┼────┼──────────────────┤
│十一│辰○○│911217  │9200元  │鍾淑美所有之富邦銀行0000000000000000│
└──┴───┴────┴────┴──────────────────┘
